臺灣高等法院刑事判決
110年度上訴字第2449號
上  訴  人  臺灣桃園地方檢察署檢察官
被      告  朱昱星


選任辯護人  蔡孟遑律師(法扶律師)
上列上訴人因被告違反藥事法案件，不服臺灣桃園地方法院109
年度訴字第1301號，中華民國110年4月26日第一審判決（聲請簡
易判決處刑案號：臺灣桃園地方檢察署109年度偵字第25332號）
，提起上訴，本院判決如下：
    主  文
上訴駁回。
    理  由
一、公訴意旨略以：被告朱昱星知悉申辦行動電話門號使用並非
    難事，一般人若無故取得他人門號，極可能用於不法犯罪行
    為，使警方追查無門，卻因缺錢花用，竟基於縱若他人利用
    其所提供之門號從事不法犯罪行為，亦不違背本意之幫助他
    人輸入禁藥之不確定故意，於民國108年5月15日，以新臺幣
    （以下同）1,000元為代價，允諾姓名年籍不詳綽號「阿國
    」之友人申辦行動電話門號0000000000門號（檢察官聲請簡
    易判決處刑書誤載為0000000000號），並當場交付上開門號
    SIM卡予「阿國」。嗣真實年籍不詳之小派、阿國、小凱、
    「李寶珠」等人，於取得上開行動電話門號SIM卡後，明知
    含尼古丁（Nicotine）成分之電子煙補充液係藥事法所規範
    之藥品，需經中央衛生主管機關行政院衛生福利部查驗登記
    ，核准發給藥品許可證，始得輸入，如未經核准而擅自輸入
    ，即屬於藥事法第22條所稱之禁藥。詎其竟未經衛福部之核
    准，先於不詳時、地，向大陸地區不詳人士購買含尼古丁之
    電子煙補充液400瓶（每瓶30ML）後，於108年6月4日，委由
    不知情之中天運通股份有限公司以「林志通」之名義申報進
    口快遞貨物1筆（報單號碼：CX08079MF553，袋號：079MF55
    3），然夾帶未傳輸申報之含尼古丁電子煙補充液而自境外
    運送來臺，並以上開門號作為收件之聯絡電話使用，以此方
    式幫助不詳之人輸入禁藥，嗣為財政部關務署臺北關稽查人
    員查獲，並扣得含尼古丁之電子煙補充液400瓶而查悉上情
    。因認被告涉犯刑法第30條第1項前段、藥事法第82條第1項
    之幫助輸入禁藥罪。
二、按犯罪事實之認定，係據以確定具體的刑罰權之基礎，自須
    經嚴格之證明，故其所憑之證據不僅應具有證據能力，且須
    經合法之調查程序，否則即不得作為有罪認定之依據。倘法
    院審理之結果，認為不能證明被告犯罪，而為無罪之諭知，
    即無前揭第154條第2項所謂「應依證據認定」之犯罪事實之
    存在；因此，同法第308 條前段規定，無罪之判決書只須記
    載主文及理由，而其理由之論敘，僅須與卷存證據資料相符
    ，且與經驗法則、論理法則無違即可，所使用之證據亦不以
    具有證據能力者為限，即使不具證據能力之傳聞證據，亦非
    不得資為彈劾證據使用。故無罪之判決書，就傳聞證據是否
    例外具有證據能力，本無須於理由內論敘說明（最高法院10
    0 年度台上字第2980號判決意旨參照）。
三、按犯罪事實應依證據認定之，無證據不得認定犯罪事實；不
    能證明被告犯罪者，應諭知無罪之判決，刑事訴訟法第154
    條第2項、第301條第1項分別定有明文。認定不利於被告之
    事實，須依積極證據，苟積極證據不足為不利於被告事實之
    認定時，即應為有利於被告之認定，更不必有何有利之證據
    ；認定犯罪事實所憑之證據，雖不以直接證據為限，間接證
    據亦包括在內，然而無論直接或間接證據，其為訴訟上之證
    明，須於通常一般之人均不致有所懷疑，而得確信其為真實
    之程度者，始得據為有罪之認定，倘其證明尚未達到此一程
    度，而有合理之懷疑存在時，事實審法院復已就其心證上理
    由予以闡述，敘明其如何無從為有罪之確信，因而為無罪之
    判決，尚不得任意指為違法，最高法院30年上字第816 號、
    76年台上字第4986號判例可參。
四、公訴意旨認被告朱昱星涉犯幫助輸入禁藥罪嫌，無非係以被
    告於警詢及偵查中之供述、財政部關務署臺北關（下稱臺北
    關）扣押貨物收據及搜索筆錄1份、貨物採證照片（含外箱
    照片）、收件電話0000000000申登人通聯調閱查詢單資料、
    衛生福利部食品藥物管理署109年3月25日FDA研字第1080019
    238號函暨鑑驗報告書、簡易進口快遞貨物申報資料單（報
    單號碼：CX08079MF553）為其主要論據。訊據被告固不否認
    申辦行動電話門號0000000000號，並收取約1,000元後，將
    門號SIM卡交付綽號「阿國」之友人使用，惟堅決否認有幫
    助輸入禁藥犯行，辯稱：伊有提供門號0000000000號給朋友
    「阿國」，但伊不知道「阿國」會用以不法犯罪所用等語。
    辯護人則為被告辯護稱：依社會一般認知及經驗，違法輸入
    禁藥之行為，並非在不確定幫助故意之認識範圍內，且被告
    具第一類心智功能障礙，相較一般人，更無從預見提供手機
    門號予他人使用，可能遭他人用以輸入含尼古丁成分之電子
    煙補充液，不得逕認被告有幫助他人違反藥事法之故意；又
    並非所有電子煙補充液均含禁藥尼古丁成分，故輸入電子煙
    補充液之正犯「林志通」實有可能在不知情或過失情況下，
    輸入含有禁藥尼古丁成份之電子煙補充液，果若如此，基於
    共犯從屬性原則，被告即無成立幫助犯輸入禁藥罪之可能等
    語。
五、經查
　㈠被告於108年5月15日申辦行動電話門號0000000000號，並收
    受約1,000元代價後，將門號SIM卡交予綽號「阿國」之友人
    一節，為被告坦認在卷，並有申登人通聯調閱查詢單1紙附
    卷可憑（109年度偵字第25332號卷〈下稱偵字卷〉第19頁）。
    又姓名年籍不詳之人，自大陸地區寄送貨物來臺，委由中天
    通運股份有限公司（下稱中天公司）於108年6月4日向財政
    部關務署臺北關申報進口快遞貨物（報單號碼：CX08079MF5
    53，袋號：079MF553，貨名：短袖衣服12箱），貨物外箱記
    載收件人為「林志通」、收件人聯絡電話為「0000000000號
    」、收件地址為「新北市○○區○○街00000號」，嗣經臺北關
    稽查人員查獲，扣得含尼古丁之電子煙補充液400瓶等節，
    為證人即中天公司員工廖翠菱於警詢中證述明確（偵字卷第
    15至16頁），並有簡易進口快遞貨物申報資料單、臺北關扣
    押貨物收據及搜索筆錄各1份、扣押物品照片22張在卷可憑
    （偵字卷第25至27頁、第29至39頁），扣案電子煙補充液經
    送鑑驗，檢出禁藥尼古丁成分，亦有衛生福利部食品藥物管
    理署109年3月25日FDA研字第1080019238號函附鑑驗報告書1
    份在卷可稽（偵字卷第45至48頁），且有電子煙補充液400
    瓶扣案可憑，此部分事實，堪信為真實。
　㈡按行為人對於構成犯罪之事實，明知並有意使其發生者，為
    直接故意，亦稱確定故意；對於構成犯罪之事實，預見其發
    生而其發生並不違背其本意者，為間接故意，亦稱不確定故
    意。惟行為人究竟有無預見而容任其結果發生之不確定故意
    ，係個人意識之內在心理狀態，於訴訟上之證明，仍應依行
    為人之外在表徵及其行為時客觀情況，綜合各種間接或情況
    證據，本諸社會常情及人性觀點，依據經驗法則及論理法則
    予以審酌論斷（最高法院109年度台上字第4468號判決意旨
    參照）。次按刑法上之幫助犯，係指以幫助之意思，對於正
    犯資以助力，使其犯罪易於達成而言，故幫助犯之成立，不
    僅須有幫助他人犯罪之行為，且須具備明知他人犯罪而予以
    幫助之故意，始稱相當。否則，如無此種犯意，係基於其他
    原因，而助成他人犯罪之結果，即難以幫助犯論（最高法院
    85年度台上字第270號、92年度台上字第7053號判決意旨參
    照）。查被告固提供行動電話門號予綽號「阿國」之友人，
    然衡諸現今社會普遍存在使用他人門號之情形，此非法律所
    禁止，且類此行為未若詐欺集團使用人頭門號、帳戶作為詐
    欺取財等財產犯罪之工具，常經各類傳播媒體多所揭露、報
    導，並為檢警積極查緝及有關單位廣為宣導，佐以被告為輕
    度智能障礙，此有身心障礙證明1份在卷可憑（本院卷第63
    頁），被告對事裡常情之認知及思慮較一般人為低，被告辯
    稱不知「阿國」會將行動電話門號用以不法犯罪所用等語，
    信非無據，尚難遽謂被告提供行動電話門號，對該門號將遭
    利用作為輸入禁藥之犯罪工具，必然有所認識或預見，而有
    幫助犯輸入禁藥罪之故意。
　㈢按我國刑法就幫助犯言，係採共犯從屬性說，並不認幫助犯
    之幫助行為，為實行行為，是以幫助行為之是否既遂，仍應
    以正犯之實行行為為準（最高法院82年度台上字第6104號判
    決要旨參照），次按刑法並不承認過失幫助之存在，是以從
    犯之成立，須有幫助之故意，亦即必須認識正犯之犯罪行為
    而予幫助者，始足當之（最高法院72年度台上字第6553號判
    決意旨參照）。申言之，依共犯從屬性原則，幫助犯係依附
    於正犯之故意不法行為而成立犯罪，於正犯屬過失犯之情形
    ，並無成立幫助犯之可能。依此，於輸入禁藥之情形，自需
    正犯確有故意輸入禁藥之不法行為，始能論以被告幫助輸入
    禁藥罪。查姓名年籍不詳之人固自大陸地區，寄送扣案之含
    禁藥尼古丁成分之電子煙補充液予貨主「林志通」收受，然
    尚不足以推出該輸入電子煙補充液之正犯「林志通」確屬故
    意犯輸入禁藥罪，理由如下：
　　1.扣案電子煙補充液經鑑驗後，固檢出禁藥尼古丁成分，然
      依據維基百科之電子煙介紹資料、衛生福利部電子煙危害
      健康介紹文章、衛生福利部食品藥物管理署109年3月25日
      FDA 研字第1080019238號函（原審訴字卷第65至124 頁、
      偵卷第45頁），可知電子煙補充液內，可以混和、添加原
      料甚多，並非所有的電子煙補充液皆添加攙有「尼古丁」
      之成分。而扣案貨物收貨地址「新北市○○區○○街00000號
      」為黑貓宅急便快遞公司之三重二營業所地址，此有黑貓
      宅急便全省營業所地址查詢資料（原審訴字卷第61頁），
      此種自行到站（貨運站）取貨之遞送方式並非罕見，偵查
      機關未能於收貨地點埋伏等待貨主出面領貨之情形下，致
      無法查知收件人「林志通」是否真有其人、其名，更無法
      查悉貨主「林志通」是否明知或可得而知其所輸入之電子
      煙補充液內含有「尼古丁」成分，自難僅以輸入之電子煙
      油補充液經鑑定含禁藥尼古丁成分，推認正犯「林志通」
      係基於「直接故意」或「間接故意」而輸入含禁藥尼古丁
      成分之電子煙補充液。
　　2.依據檢察官所舉財政部關務署臺北關扣押貨物收據及搜索
      筆錄、貨物採證照片（含外箱照片）、簡易進口快遞貨物
      申報資料單及卷附之財政部關務署臺北關刑事案件移送書
      所載內容（見偵卷第21至27頁），固顯示「寄送方（出售
      方）」申報輸入貨物為短袖衣服，而於同一包裝箱內夾帶
      未申報之電子煙補充液，然此或係為躲避稅務之考量所為
      ，且為「寄送方」行為，貨主「林志通」與「寄送方」就
      此種夾帶闖關運輸模式，是否有犯意聯絡，尚非無疑，自
      不能據此認定貨主「林志通」係基於「直接故意」或「間
      接故意」而輸入扣案電子煙補充液。
    3.貨主「林志通」固使用被告所申辦之門號0000000000號行
      動電話作為收件聯絡電話，其目的雖可能係為掩飾自己之
      身份，亦不能排除單純基於便利而無涉隱瞞身份目的之可
      能性存在，且利用他人所申辦行動電話門號作為通聯工具
      ，藉此以掩飾自己身份之原因多端，為隱瞞刑事犯罪不法
      行為者有之，為隱瞞行政不法行為或單純不欲自己身份曝
      光之情形亦有之。依前所述，偵查機關未能緝獲貨主「林
      志通」，致無從證明「林志通」係屬虛構名義，倘真有其
      人、其名，則貨主「林志通」使用被告所申辦之00000000
      00號行動電話作為收件聯絡電話，顯非意在隱瞞其身份，
      更無法因此而隱瞞其身份。從而，自不能僅因貨主「林志
      通」使用被告所申辦之行動電話門號作為收件聯絡電話乙
      節，遽論正犯「林志通」係基於「直接故意」或「間接故
      意」而輸入本案含尼古丁成分電子煙補充液。
   ㈣檢察官另舉出法院判決書（偵字卷第67至80頁、原審壢簡卷
     第25至54頁），指出對於提供行動電話門號予他人使用案
     件中，法院係認定構成幫助輸入禁藥罪，而為有罪判決。
     然此乃其他個案之法院判決結果，並不拘束本院就本案之
     事實認定及法律適用，且依檢察官所提臺灣臺北地方檢察
     署檢察官109年度偵字第13766號不起訴處分書（原審壢簡
     卷第64至70頁），亦有就與本案相類之情形，認定不構成
     輸入禁藥或幫助輸入禁藥罪，而為不起訴處分，故不得比
     附援引他案判決之認事、用法，逕予臆測推定被告所為應
     成立幫助輸入禁藥罪。
六、綜上所述，依公訴人所舉之證據，僅能證明貨主「林志通」
    輸入含禁藥尼古丁成分之電子煙補充液，並以被告提供之行
    動電話門號作為收件聯絡電話，然客觀上尚未達到使通常一
    般之人均不致於有所懷疑，而得確信被告有幫助輸入禁藥之
    故意，或正犯確有犯輸入禁藥之直接故或間接故意之程度，
    而有合理懷疑之存在，復無其他積極事證足認被告有何幫助
    輸入禁藥犯行，揆諸首揭說明，被告犯行尚無從證明，自應
    諭知無罪之判決。原審亦同此認定，而為被告無罪之諭知，
    核無違法不當。
七、檢察官上訴意旨略以：本案輸入禁藥之行為人刻意以他人門
    號充作收件人門號、申報名義人亦非被告，收件地址亦與申
    報名義人或被告無關，顯係規避查緝，而依原判決所引衛生
    福利部食品藥物管理署109年3月25日FDA研字第1080019238
    號函文，係載按內產品經檢驗皆驗出「Nicotine」成分，無
    從導出原判決所稱「並非所有的電子煙油內皆添加攙有尼古
    丁之成分」之結論。另依被告供述，被告係以1,000多元代
    價出售門號，向其取得門號之人為「阿國」、「徐永成」，
    非「林志通」，實際進口貨物之人顯有故意隱瞞身分之情，
    我國進口報關所應填寫之個案委任書目的，本即供主關機關
    比對此批進口貨物誰屬，原審判決稱不排除亦有單純基於便
    利而無涉隱瞞身分之可能性乙節，似與報關制度相違。又扣
    案電子煙補充液係私運夾藏，原判決雖稱此係「寄送方」所
    為，然何以無人出面領取？應非原判決所認「單純不想讓自
    己的身分曝光」之情。又犯意係存在犯嫌內在想法，如法院
    多數幫助詐欺判決有罪之論證脈絡，正常申報貨物進口之人
    ，以多數人之常情，不會迂迴使用他人門號且又填寫無法查
    證之個人資料、地址而購買貨物（甚至未出面取貨），足認
    輸入貨物行為人係有直接、間接故意，而非檢察官臆測、推
    論。況此種相類案例（即查無實際輸入行為人真實年籍），
    均經法院判決有罪有卷附之判決書可憑等語。惟查，原審係
    綜合維基百科之電子煙介紹資料、衛生福利部電子煙危害健
    康介紹文章及衛生福利部食品藥物管理署109年3月25日FDA
    研字第1080019238號函文（原審訴字卷第65至124頁、偵卷
    第45頁），認定電子煙補充液內，可以混和、添加原料甚多
    ，並非所有的電子煙補充液皆添加攙有「尼古丁」之成分，
    上訴意旨認原審僅依據衛生福利部函文，認定並非所有的電
    子煙補充液皆添加攙有「尼古丁」成分之結論，已有誤會。
    2.被告固提供行動電話門號予他人使用，然非必然對該門號
    將遭利用作為輸入禁藥之犯罪工具，有所認識或預見，無從
    逕以認定被告具備幫助犯輸入禁藥罪之故意。又扣案貨物收
    貨地址「新北市○○區○○街00000號」為黑貓宅急便快遞公司
    之三重二營業所地址，而偵查機關並未於收貨地點埋伏等待
    貨主出面領貨，並非貨主「林志通」未出面領取貨物，而貨
    主「林志通」是否真有其人、其名，既尚未可知，自不能僅
    因其以被告申辦行動電話門號為聯絡電話，即認定正犯「林
    志通」之目的，必為故意隱匿身份，以利其故意輸入含禁藥
    成分之電子煙油補充液，而論被告幫助犯輸入禁藥罪，此經
    本院認定說明如前。檢察官上訴意旨猶執詞指稱被告所為應
    成立幫助輸入禁藥罪，自無可採。3.檢察官雖舉出相類案件
    經法院判決有罪之案例，然此係其他個案之法院判決結果，
    並不拘束本院就事實認定及法律適用，自不得比附援引，而
    為被告有罪之認定。綜上，檢察官提起上訴，難認有理由，
    應予駁回。
八、被告經本院合法傳喚，無正當之理由不到庭，爰不待其陳述
    ，逕以一造辯論而為判決。　　
據上論斷，應依刑事訴訟法第368條、第371條，判決如主文。
本案經檢察官陳伯均聲請簡易判決處刑及提起上訴，檢察官許仲
瑩到庭執行職務。
中　　華　　民　　國　　110 　年　　10　　月　　28　　日
                  刑事第九庭    審判長法　官  潘翠雪
                                      法　官  陳信旗
                                      法　官  俞秀美
以上正本證明與原本無異。
檢察官如不服本判決，應於收受送達後20日內向本院提出上訴書
狀，惟須受刑事妥速審判法第9條限制。其未敘述上訴之理由者
，並得於提起上訴後20日內向本院補提理由書(均須按他造當事
人之人數附繕本)「切勿逕送上級法院」。
刑事妥速審判法第9條：
除前條情形外，第二審法院維持第一審所為無罪判決，提起上訴
之理由，以下列事項為限：
一、判決所適用之法令牴觸憲法。
二、判決違背司法院解釋。
三、判決違背判例。
刑事訴訟法第 377 條至第 379 條、第 393 條第 1 款之規定，
於前項案件之審理，不適用之。
                                      書記官  謝崴瀚
中　　華　　民　　國　　110 　年　　10　　月　　28　　日